臺灣桃園地方法院刑事判決
110年度原易字第38號
公  訴  人  臺灣桃園地方檢察署檢察官 
被      告  林建賢




選任辯護人  楊佳樺律師(法扶律師)          
上列被告因詐欺案件，經檢察官提起公訴（109年度偵緝字第203
3號、第2034號、第2035號、109年度偵字第9339號），本院判決
如下：
    主  文
林建賢幫助犯詐欺取財罪，處有期徒刑貳月，如易科罰金，以新
臺幣壹仟元折算壹日；又幫助犯洗錢防制法第十四條第一項之洗
錢罪，處有期徒刑貳月，併科罰金新臺幣壹萬元，罰金如易服勞
役，以新臺幣壹仟元折算壹日。
未扣案犯罪所得新臺幣貳佰元沒收，於全部或一部不能沒收或不
宜執行沒收時，追徵其價額。
    事  實
一、林建賢能預見將金融帳戶交與他人使用，可能幫助詐欺集團掩
    飾或隱匿實施詐欺犯罪所得財物，而作為洗錢之用；並明知
    申辦行動電話門號使用並非難事，一般人若無故取得他人門號
    ，極可能用與財產犯罪相關，如任意將行動電話門號供不詳
    人士使用，可能幫助犯罪集團從事詐欺行為，仍基於縱若他人
    利用其帳戶詐欺、洗錢、利用其所提供之門號詐欺，亦不違背
    其本意之幫助他人詐欺取財、幫助他人洗錢之不確定故意，
    分別為下述行為：
  ㈠林建賢於108年8月20日前某時，在桃園市中壢區某處，將其所
    申辦之門號0000000000、0000000000號(下稱系爭門號)SIM
    卡各1枚提供給姓名年籍均不詳之成年男子，供該人與其所屬詐
    欺集團使用，並獲取報酬新臺幣(下同)200元。嗣該詐欺集
    團成員，共同意圖為自己不法之所有，基於詐欺取財之犯意聯
    絡，於附表編號1、2所示時間，以上開行動電話門號分別作
    為詐騙高海益、林雪萍金錢之工具，致高海益、林雪萍受騙匯款(
    詳情如附表編號1、2所示)，嗣高海益、林雪萍察覺有異，始報
    警而查悉上情。
  ㈡林建賢又於108年7月31日前某時，將其申辦之土地銀行帳戶000-
    000000000000號帳戶(下稱系爭帳戶)存摺、提款卡及密碼交
    付予真實年籍不詳之不詳詐騙集團成員。嗣該詐騙集團成員於1
    08年7月31日18時以手機連絡吳品勳，佯稱商品付款過程有問
    題，需依指示匯款5,800，致吳品勳陷於錯誤，於同日18時2
    9分、34分許，將2萬9,999元、2萬9,123元匯入系爭帳戶，
    該款項隨即遭該詐欺集團成員提領一空，林建賢即以此方式
    幫助詐欺集團掩飾犯罪所得去向。嗣經吳品勳發覺受騙並報
    警處理，而查獲上情。
二、案經高海益訴由臺北市政府警察局中正第一分局、林雪萍訴由
    臺北市政府警察局北投分局、吳品勳訴由臺中市政府警察局
    第六分局報請臺灣桃園地方檢察署檢察官偵查起訴。
    理  由
壹、證據能力部分
一、按被告或犯罪嫌疑人因精神障礙或其他心智缺陷無法為完全
    之陳述或具原住民身分者，於偵查中未經選任辯護人，檢察
    官、司法警察官或司法警察應通知依法設立之法律扶助機構
    指派律師到場為其辯護；被告之自白，非出於強暴、脅迫、
    利誘、詐欺、疲勞訊問、違法羈押或其他不正之方法，且與
    事實相符者，得為證據，刑事訴訟法第31條第5項前段、第1
    56條第1項分別定有明文。本件辯護人為被告之利益，主張
    其警詢及偵查中之供述無證據能力等語。經查，被告為中度
    智能障礙人士，有桃園市政府社會局110年10月25日桃社障
    字第1100089001號函暨被告林建賢之身心障礙證明申請資料
    在卷可查（本院卷一第367至429頁），而被告涉案時受精神
    病患(中度智能障礙)影響，其辨識行為違法或依其辨識而為
    行為能力，有顯著降低等情，並經衛生福利部桃園療養院11
    1年7月11日桃療癮字第1115001864號函暨被告林建賢之精神
    鑑定報告書鑑定屬實（見本院卷二第191至200頁）。被告顯
    於警詢及偵查中因心智缺陷無法為完全之陳述，其警詢及偵
    查中未經律師辯護下所為之陳述，違反上述規定，其陳述之
    任意性顯有疑義，自無證據能力。
二、本判決下述所引用被告以外之人於審判外之言詞或書面陳述
    ，檢察官、被告及其辯護人迄於言詞辯論終結前均未就其證
    據能力聲明異議，本院審酌上開證據資料作成時之情況，尚
    無違法不當及證明力明顯過低之情形，而認為以之作為證據
    應屬適當，依刑事訴訟法第159條之5規定，均有證據能力。
三、本判決其餘認定犯罪事實之非供述證據，與本案待證事實間
    均具關聯性，且無證據足認係公務員違背法定程序所取得，
    依刑事訴訟法第158條之4規定之反面解釋，亦均有證據能力
    。
貳、實體部分
一、訊據被告矢口否認有何上開幫助詐欺、幫助洗錢犯行，其辯
    詞及辯護人之辯護意旨略以：被告為智能障礙人士，其名下
    之系爭帳戶存摺及提款卡係由其配偶謝佳蓉(案發當時為被
    告之女友)所保管，因2人在網路上要找家庭代工之工作，而
    為詐欺集團所騙，誤信需將存摺及提款卡(含指示變更後之
    密碼)提供給詐欺集團成員才能收到代工之貨物；而系爭門
    號則是被告與謝佳蓉在領取愛心餐時，被詐欺集團成員脅迫
    辦理，被告並無幫助詐欺、幫助洗錢之主觀犯意云云。然查
    ，
　㈠告訴人高海益、林雪萍、吳品勳被詐欺集團利用被告所申辦之
    系爭門號、帳戶作為工具，以事實欄所述之方式騙取金錢而
    匯款之事實，業據證人即告訴人高海益（見偵字32132號卷第
    43至44頁）、林雪萍（見偵字第9339號卷第87至90頁）、吳
    品勳（見偵字第31193號卷第35至38頁）於警詢時證述屬實
    ，並有臺灣土地銀行林口分行109年9月10日林口字第109000
    2448號函暨被告林建賢開戶資料（見偵字第31193號卷第23
    至30頁）、通聯調閱查詢單各1份（門號0000000000號，見
    偵字第32132號卷第65頁；門號0000000000號，見偵字9339
    號卷第181頁）、高海益之華南商業銀行活期性存款存款憑
    條（見偵字第32132號卷第55頁）、林雪萍之帳戶交易明細
    表（見偵字第9339號卷第381頁）、吳品勳之合作金庫銀行
    交易明細（偵字第31193號卷第47頁）、吳品勳之中國信託
    銀行交易明細（見偵字第31193號卷第49頁）附卷可稽，此
    部分事實首堪認定。
　㈡被告雖否認犯行並以前詞置辯，證人即被告之配偶謝佳蓉並
    到庭證稱：被告名下之系爭帳戶存摺及提款卡係由伊所保管
    ，因2人在網路上要找家庭代工之工作，而為詐欺集團所騙
    ，誤信需將存摺及提款卡(含指示變更後之密碼)提供給詐欺
    集團成員才能收到代工之貨物；而系爭門號則是被告與伊在
    領取愛心餐時，被詐欺集團成員脅迫辦理後，隨即遭詐欺集
    團取走云云(見本院卷三第12頁以下)，惟被告或證人謝佳蓉
    迄今均未能提出渠等誤信網路求職廣告因而被騙取系爭帳戶
    存摺、提款卡之佐證(例如：求職網頁列印資料、通聯紀錄
    等)，渠等是否真係因求職受騙而交出系爭帳戶之提款卡及
    存摺，誠有可疑。又告訴人吳品勳受騙匯款之日期為108年7
    月31日，被告遲至109年8月18日始辦理存摺掛失(見偵字第3
    1193號卷第26頁)，距離案發有18日之久，已讓詐欺集團有
    充足之時間指派車手完成領款，被告顯有維護詐欺集團洗錢
    之情。又證人謝佳蓉證述其等依詐欺集團指示辨理系爭門號
    之地點在桃園市政府警察局中壢分局之對面等語(見本院卷
    三第21頁)，衡諸常理，被告與證人謝佳蓉若一時遭詐欺集
    團脅迫辦理門號，當可於詐欺集團成員在申辦現場取走門號
    後，立即赴警局報案，或是去電信機構辨理停話。被告捨此
    不為，竟任由詐欺集團利用其申辦之門號，難謂其不具備幫
    助他人詐欺之犯意。更何況，證人謝佳蓉證述渠等辦理門號
    予詐欺集團，每支門號可收取100元報酬等語(見本院卷三第
    26頁)，符合詐欺集團收購人頭門號之慣用模式，並已說明
    被告之犯罪動機係為獲取金錢報酬，其與詐欺集團之間存有
    對價關係等情，是被告上開所辯，自非可採。又被告經本院
    送精神鑑定，結果呈：被告涉案時受精神病患(中度智能障
    礙)影響，其辨識行為違法或依其辨識而為行為能力，有顯
    著降低，但未達不能之程度(見本院卷一第193頁)，且被告
    尚具高中畢業之智識程度(見本院審易字卷第19頁)，並曾擔
    任搬貨、貼標、發傳單之工作(見本院卷一第193頁)，應認
    被告於案發時仍具有一定之知識及社會經驗，以及部分辨識
    其行為違法或依其辨識而為行為之能力。再按金融帳戶為個
    人之理財工具，一般民眾皆可自由申請開設金融帳戶，並無
    任何特殊之限制，亦得同時在不同金融機構申請多數存款帳
    戶使用。且衡諸常情，金融帳戶之存摺、提款卡事關個人財
    產權益之保障，其專有性甚高，除非本人或與本人親密關係
    者，難認有何理由可自由流通使用該帳戶，一般人均有妥為
    保管及防止他人任意使用之認識，縱特殊情況偶需交付他人
    使用，亦必深入瞭解用途及合理性，始予提供，且該等專有
    物品如落入不明人士手中，而未加以闡明正常用途，極易被
    利用為與財產有關之犯罪工具，此為一般人依其生活經驗及
    認知，所易於體察之常識；而有犯罪意圖者，非有正當理由
    ，竟徵求他人提供帳戶，客觀上可預見其目的，係供為某筆
    資金之存入，後再行領出之用，且該筆資金之存入及提領過
    程係有意隱瞞其流程及行為人身分曝光之用意，一般人本於
    一般認知能力均易於瞭解（最高法院93年度台上字第31號判
    決意旨參照）。況利用他人帳戶從事詐欺犯行，早為傳播媒
    體廣為報導，政府機關及各金融機構亦不斷呼籲民眾應謹慎
    控管己有帳戶，且勿出賣或交付個人帳戶，以免淪為詐騙者
    之幫助工具。依一般人之社會生活經驗，苟不以自己名義申
    請開戶，卻向不特定人蒐集帳戶供己使用，其目的極可能欲
    利用該帳戶供作非法詐欺取財，或作為人頭帳戶供作洗錢之
    用，已屬一般智識經驗之人所能知悉或預見。被告既具備一
    定之知識及社會經驗，以及部分辨識其行為違法或依其辨識
    而為行為之能力，對於上情自難諉為不知，足認被告能預見
    若將自己之金融機構帳戶提供予他人使用，可能淪為他人實
    行詐欺及洗錢犯罪之工具，竟仍基於縱若有人持其所交付之
    金融帳戶犯詐欺取財罪及遮斷資金流動軌跡、隱匿詐欺犯罪
    所得之去向而逃避國家追訴處罰效果，亦不違背其本意之不
    確定故意甚明。再者，近年來利用人頭行動電話門號以行詐
    騙之事屢見不鮮，除經媒體廣為報導外，並經政府多方宣導
    ，而行動電話門號為通訊之重要工具，關乎使用者個人隱私
    及相關權益，專屬性及私密性均高，因此我國電信業者於人
    民申辦行動電話時，均要求申辦者填載詳細之身分資料，並
    須提供雙證件供電信業者及時查核，而除核對身分資料外，
    我國電信業者對於申辦行動電話門號，並無特殊資格或使用
    目的之限制，凡有需求者均可申辦，且因應國家通訊傳播委
    員會之規定，人民在不同電信業者，單就預付卡型，即可分
    別申請多張行動電話門號SIM卡，可見申辦行動電話門號乃
    便利且人人均可自行處理之事宜，倘有不願自行申辦行動電
    話門號SIM卡，反而蒐集不特定人之行動電話門號並給予報
    酬或好處，顯有意圖隱匿身分、規避國家機關偵查或與犯罪
    有關之情，乃一般具有通常智識及社會經驗之人所能知悉之
    常情。審酌被告既具備一定之知識及社會經驗，以及部分辨
    識其行為違法或依其辨識而為行為之能力，當能知悉將具有
    個人專屬性之SIM卡交付他人，自己將無法掌控、監督他人
    如何使用，並可能淪為詐欺集團之工具。準此，本案被告以
    每支門號100元之代價，將系爭門號SIM卡交給陌生人時，實
    已預見系爭門號SIM卡可能落入詐欺集團之掌握，詐欺集團
    並會以此作為詐騙犯罪之工具，卻仍將系爭門號SIM卡交付
    上開之人，足見被告主觀上確有縱取得系爭門號SIM卡之人
    以此作為詐欺取財犯罪工具，亦容任而不違背其本意之幫助
    犯詐欺取財罪不確定故意，應甚明確。
  ㈢綜上所述，被告所辯，顯難採信。本案事證明確，被告上開
    犯行，堪以認定，應予依法論科。
二、論罪科刑：
  ㈠按刑法第30條之幫助犯，係以行為人主觀上有幫助故意，客
    觀上有幫助行為，即對於犯罪與正犯有共同認識，而以幫助
    意思，對於正犯資以助力，但未參與實行犯罪之行為者而言
    。幫助犯之故意，除需有認識其行為足以幫助他人實現故意
    不法構成要件之「幫助故意」外，尚需具備幫助他人實現該
    特定不法構成要件之「幫助既遂故意」，惟行為人只要概略
    認識該特定犯罪之不法內涵即可，無庸過於瞭解正犯行為之
    細節或具體內容。此即學理上所謂幫助犯之「雙重故意」。
    金融帳戶乃個人理財工具，依我國現狀，申設金融帳戶並無
    任何特殊限制，且可於不同之金融機構申請多數帳戶使用，
    是依一般人之社會通念，若見他人不以自己名義申請帳戶，
    反而收購或借用別人之金融帳戶以供使用，並要求提供提款
    卡及告知密碼，則提供金融帳戶者主觀上如認識該帳戶可能
    作為對方收受、提領特定犯罪所得使用，對方提領後會產生
    遮斷金流以逃避國家追訴、處罰之效果，仍基於幫助之犯意
    ，而提供該帳戶之提款卡及密碼，以利洗錢實行，仍可成立
    一般洗錢罪之幫助犯（最高法院108 年台上大字第3101號裁
    定意旨參照）。被告提供系爭帳戶之存摺、提款卡及密碼予
    真實姓名、年籍不詳之詐騙集團成年成員，供其等用以詐欺
    告訴人，而遂行詐欺取財之犯行，並作為收受、提領特定犯
    罪所得使用，其等提領後因而產生遮斷金流以逃避國家追訴
    、處罰之效果，仍基於幫助之犯意，提供該帳戶之提款卡及
    密碼，以利犯罪實行，然並無證據證明被告與詐騙集團成員
    間就上開詐欺及洗錢犯行有犯意聯絡或行為分擔，故核被告
    提供系爭帳戶之存摺、提款卡及密碼所為，係違反洗錢防制
    法第2 條第2 款、第14條第1 項、刑法第30條第1 項前段之
    幫助洗錢罪及刑法第339 條第1 項、第30條第1 項前段之幫
    助詐欺取財罪。起訴意旨雖漏論此部分涉犯幫助洗錢罪，惟
    經公訴檢察官當庭補充起訴法條(見本院卷一第290頁)，基
    於檢察一體原則，爰不變更起訴法條。又被告提供系爭門號
    SIM卡予詐欺集團成員之行為，使詐欺集團成員得據此向告
    訴人施用詐術，致告訴人陷於錯誤而匯款至詐欺集團指定帳
    戶，足認被告所為，係參與詐欺取財罪構成要件以外之行為
    ，且卷內並無證據證明被告係以正犯之犯意參與詐欺取財犯
    行之構成要件行為，自僅得論以詐欺取財罪之幫助犯，是核
    被告就提供系爭門號SIM卡給詐欺集團所為，係犯刑法第30
    條第1項前段、第339條第1項之幫助詐欺取財罪。被告一提
    供系爭門號SIM卡之行為，導致告訴人高海益、林雪萍分別受
    騙被害，係一行為觸犯數罪名，應論想像競合犯，而從一重
    罪處斷。被告上開提供系爭帳戶、系爭門號SIM卡之行為，
    犯意各別，行為互殊，應分論併罰。被告提供系爭帳戶、門
    號SIM卡之行為，雖便利、助益詐欺集團成員實施犯罪，而
    屬幫助犯，然其既未實際參與詐欺取財之犯行，犯罪情節應
    較正犯輕微，爰均依刑法第30條第2項規定，按正犯之刑減
    輕之。被告涉案時受精神病患(中度智能障礙)影響，其辨識
    行為違法或依其辨識而為行為能力，有顯著降低，但未達不
    能之程度，業據本院送交專業機構鑑定屬實，爰依刑法第19
    條第2項之規定，就被告2犯行均減輕其刑，並均遞減之。
  ㈡爰以行為人之責任為基礎，審酌被告明知目前社會詐欺集團
    盛行，竟仍恣意提供系爭帳戶、門號SIM卡供詐欺集團於遂
    行詐欺取財犯行，以此方式隱匿成員之真實姓名、年籍資料
    ，使不法之徒藉此詐取財物，非但助長詐欺之犯罪風氣、擾
    亂金融交易秩序，更使無辜民眾受騙而受有財產上損害，及
    造成執法機關不易向上追查詐欺集團之真實身分，增加告訴
    人求償上之困難，所為實不足取。再參以被告於犯後始終否
    認犯行，亦未能賠償告訴人所受損失，或表示任何歉意之犯
    後態度，兼衡本案之犯罪情節、被告之犯罪動機、目的、手
    段、告訴人所受之損害、被告所獲利益，暨被告如前所述之
    智識程度、生活狀況等一切情狀，就其2次犯行分別量處如
    主文所示之刑，並分別就有期徒刑得易科罰金之部分、罰金
    得易服勞役之部分，諭知折算標準。
三、沒收部分
  ㈠被告交付系爭門號SIM卡2枚予詐欺集團成員，並獲得200元報
    酬等情，業據證人謝佳蓉結證屬實(見本院卷三第26頁)，此
    部分屬於被告之不法所得，未據扣案且未合法發還予告訴人
    ，依刑法第38條之1第1項、第3項規定宣告沒收，如於全部
    或一部不能沒收或不宜執行沒收時，追徵其價額。
　㈡按刑法第38條第2 項規定「供犯罪所用、犯罪預備之物或犯
    罪所生之物，屬於犯罪行為人者，得沒收之。但有特別規定
    者，依其規定」，同條第3 項則規定「前項之物屬於犯罪行
    為人以外之自然人、法人或非法人團體，而無正當理由提供
    或取得者，得沒收之。但有特別規定者，依其規定」，故供
    犯罪所用之物，得由法官審酌個案情節決定有無沒收之必要
    。查被告於本案提供他人使用系爭帳戶之存摺、提款卡及SI
    M卡，已因交付而非屬其所有，且未扣案，是否仍存尚有未
    明；且系爭帳戶已遭列為警示帳戶，該等提款卡已無法正常
    交易使用；又該等提款卡、SIM卡等客觀價值低微，且上開
    物品單獨存在不具刑法上之非難性，倘予沒收及追徵，除另
    使刑事執行程序開啟外，就被告許於本案犯罪行為之不法、
    罪責評價並無影響，對沒收制度所欲達成或附隨之社會防衛
    功能亦無任何助益，更可能因刑事執行程序之進行，致使被
    告另生訟爭及公眾利益損失，是本院認無沒收或追徵之必要
    ，爰不予宣告沒收或追徵。
  ㈢又洗錢防制法第18條第1 項固規定「犯第14條之罪，其所移
    轉、變更、掩飾、隱匿、收受、取得、持有、使用之財物或
    財產上利益，沒收之；犯第15條之罪，其所收受、持有、使
    用之財物或財產上利益，亦同。」，惟被告僅為幫助犯，而
    非實際上提款之人，無掩飾隱匿詐欺贓款之犯行，非洗錢防
    制法第14條第1項之正犯，自無上開條文適用，附此敘明。
據上論斷，應依刑事訴訟法第299條第1項前段，判決如主文。
本案經檢察官黃翎樵提起公訴，由檢察官蕭佩珊到庭執行職務。
中　　華　　民　　國　　111 　年　　9　　月　　30 　　日
　　　　　　　刑事第九庭    審判長法  官  陳品潔
　　　　　　　　　　　　　　　　　法  官  蔣彥威
　　　　　　　　　　　　　　　　　法  官  王鐵雄
以上正本證明與原本無異。
如不服本判決應於收受判決後20日內向本院提出上訴書狀，並應
敘述具體理由。其未敘述上訴理由者，應於上訴期間屆滿後20日
內向本院補提理由書(均須按他造當事人之人數附繕本)「切勿逕
送上級法院」。 
　　　　　　　　　　　　　　　    書記官　韓宜妏　　
中　　華　　民　　國　　111 　年　　9 　　月　　30　　日
附錄論罪科刑法條：
中華民國刑法第339條
（普通詐欺罪）
意圖為自己或第三人不法之所有，以詐術使人將本人或第三人之
物交付者，處5年以下有期徒刑、拘役或科或併科50萬元以下罰
金。
以前項方法得財產上不法之利益或使第三人得之者，亦同。
前二項之未遂犯罰之。
中華民國刑法第30條
（幫助犯及其處罰）
幫助他人實行犯罪行為者，為幫助犯。雖他人不知幫助之情者，
亦同。
幫助犯之處罰，得按正犯之刑減輕之。

洗錢防制法第14條
有第二條各款所列洗錢行為者，處7年以下有期徒刑，併科新臺
幣5百萬元以下罰金。
前項之未遂犯罰之。
前二項情形，不得科以超過其特定犯罪所定最重本刑之刑。
中華民國刑法第339條
（普通詐欺罪）
意圖為自己或第三人不法之所有，以詐術使人將本人或第三人之
物交付者，處5年以下有期徒刑、拘役或科或併科50萬元以下罰
金。
以前項方法得財產上不法之利益或使第三人得之者，亦同。
前二項之未遂犯罰之。

附表：
編號 詐騙時間 詐騙時間被害人、告訴人 詐騙方式 匯款時間 金額（新臺幣） 金融帳戶 1 108年8月20日11時許 高海益 撥打電話向告訴人高海益自稱是員工小龍， 佯稱：欲向其借款6萬元，致高海益陷於錯誤，因而依指示匯款後，旋為詐騙集團成員提領一空。迨高海益發覺有異，始悉受騙。 108年8月22日11時 6萬元 同案被告陳家森所申辦之華南商業銀行帳戶000-000000000000號 2 108年8月22日15時13分 林雪萍 撥打電話向告訴人林雪萍自稱是朋友劉寶珠，佯稱：欲向其借款10 萬元，致林雪萍陷於錯誤，因而依指示匯款後，旋為詐騙集團成員提領一空。迨林雪萍發覺有異，始悉受騙。 108年8月23日13時14分 3萬元 同案被告鍾春惠所申辦之合作金庫000-0000000000000號